臺灣屏東地方法院民事判決　　　　　　　 110年度簡字第33號
原　　　告　曾祥蘭　
訴訟代理人　張錦昌律師
被　　　告　高心琳　
訴訟代理人　楊靖儀律師
訴訟代理人　吳佩珊律師
上列當事人間請求侵權行為損害賠償事件，經本院刑事庭裁定（
109 年度交附民字第129 號）移送前來，本院於民國110 年12月
29日言詞辯論終結，判決如下：
    主      文
被告應給付原告新臺幣肆拾柒萬貳仟参佰伍拾柒元，及自民國一
○九年五月二十九日起至清償日止，按週年利率百分之五計算之
利息。
原告其餘之訴駁回。
訴訟費用由被告負擔百分之三十九，餘由原告負擔。
本判決原告勝訴部分得假執行。但被告如以新臺幣肆拾柒萬貳仟
参佰伍拾柒元為原告預供擔保，得免為假執行。
    事實及理由
一、原告主張：被告於民國108 年9 月17日7 時37分許，騎乘車
    牌號碼000-000 號普通重型機車（下稱被告機車）搭載其子
    ，沿屏東縣屏東市建國路由東往西方向之慢車道逆向以由東
    往西方向行駛，行經建國路與建國路77巷交岔路口時，本應
    注意在劃有分向限制線之路段，不得駛入來車之車道內，而
    依當時天侯晴、日間自然光線、柏油路面乾燥、無缺陷且無
    障礙物、視距良好，並無不能注意之情事，竟疏未注意及此
    ，貿然逆向直行至上開路口，適原告騎乘車牌號碼000-0000
    號普通重型機車（下稱系爭機車）沿建國路由西往東方向順
    向直行至上開路口，閃避不及，致被告機車前車頭與系爭機
    車前車頭發生碰撞，原告因而受有大腦創傷性出血、左側肋
    骨第4 及6 閉鎖性骨折、肺部挫傷、嘔吐、頭部鈍挫傷併少
    許顱內出血、胸部鈍挫傷併左側第4 及第6 根肋骨骨折、肢
    體鈍挫傷及創傷性顱內出血之傷害，為此爰依侵權行為之法
    律關係請求被告應賠償系爭機車修復費用新臺幣（下同）6,
    550 元、看護費6 萬1,600 元、醫療費8,114 元、交通費用
    13萬2,225 元、後續醫療費及計程車費31萬2,692 元、工作
    損失31萬3,460 元及精神慰撫金50萬元，以上合計133 萬4,
    641 元，本件僅請求121 萬9,451 元。並聲明：被告應給付
    原告121 萬9,451 元，及自起訴狀繕本送達翌日起至清償日
    止，按年息百分之5 計算之利息。
二、被告則以：車禍發生前，被告看到前方原告來車時，立即採
    取往左側閃避預防事故發生，惟原告車禍發生當下自稱其已
    3 天沒洗腎，進而未注意車前狀況發生車禍，是原告於本件
    車禍應負50％之過失責任。再者，原告請求系爭機車修理費
    並未提出發票或收據，被告否認有此筆支出；另看護費部分
    亦未提出單據，並舉證有何24小時看護之必要，況原告亦有
    末期腎病變之病症，其住院於國軍高雄總醫院並非全因本件
    車禍所致，故其請求看護費用並無理由；關於原告請求後續
    醫療費及計程車費部分，因高雄榮民總醫院（下稱高雄榮總
    ）明確指出原告因自身慢性病需長期追蹤，且無法明確答覆
    尚需復健多久，心臟內科及神經內科亦均無法估算治療期間
    及費用，原告又自承其有老化現象須持續治療至老死，足見
    原告未來就醫並非本件車禍所致；又原告迄未提出工作證明
    ，且為長期洗腎患者，難以認為其於車禍發生前有工作能力
    ，其請求工作損失顯無理由；原告請求50萬元精神慰撫金亦
    屬過高等語，資為抗辯。並聲明：㈠原告之訴及假執行之聲
    請均駁回。㈡如受不利判決，願供擔保，請准宣告免為假執
    行。
三、本件不爭執事項如下（見本院卷第555頁）：
  ㈠被告於108 年9 月17日7 時37分許，騎乘被告機車搭載其子
    ，沿屏東縣屏東市建國路由東往西方向之慢車道逆向以由東
    往西方向行駛，行經建國路與建國路77巷交岔路口時，本應
    注意在劃有分向限制線之路段，不得駛入來車之車道內，而
    依當時天侯晴、日間自然光線、柏油路面乾燥、無缺陷且無
    障礙物、視距良好，並無不能注意之情事，竟疏未注意及此
    ，貿然逆向直行至上開路口，適原告騎乘系爭機車沿建國路
    由西往東方向順向直行至上開路口，閃避不及，致被告機車
    前車頭與系爭機車前車頭發生碰撞，原告因而受有大腦創傷
    性出血、左側肋骨第4 及6 閉鎖性骨折、肺部挫傷、嘔吐、
    頭部鈍挫傷併少許顱內出血、胸部鈍挫傷併左側第4 及第6
    根肋骨骨折、肢體鈍挫傷及創傷性顱內出血之傷害。
  ㈡原告已領取強制汽車責任保險金6萬7,060元。
四、本件爭執事項如下（見本院卷第555頁）：
  ㈠被告抗辯原告與有過失，是否有理？
  ㈡原告得請求損害賠償之金額為何？
五、本院之判斷：
  ㈠被告抗辯原告與有過失，是否有理？
    按汽車行駛時，駕駛人應注意車前狀況及兩車並行之間隔，
    並隨時採取必要之安全措施，不得在道路上蛇行，或以其他
    危險方式駕車、機車行駛之車道，應依標誌或標線之規定行
    駛，道路交通安全規則第94條第3 項、第99條第1 項分別定
    有明文。被告騎乘被告機車行經前述肇事處，理應注意機車
    行駛之車道，應依標線之規定行駛，而依當時情形並無不能
    注意之情事，竟疏於注意，貿然逆向行駛至肇事處，而與原
    告騎乘之系爭機車發生碰撞，被告顯有過失。而原告確因被
    告之肇事行為，致受有上開之傷害，是被告之過失侵權行為
    與原告所受傷害間即有相當因果關係。又審諸本院所調取卷
    附道路交通事故調查報告表、道路交通事故現場圖、交通事
    故調查筆錄，及屏東縣政府警察局道路交通事故初步分析研
    判表所載內容（見本院卷第67頁），原告既於警詢時稱：當
    時天氣晴，車流量不多，路面平坦，道路無施工，無障礙物
    ，視線正常等語，原告如未疏於注意車前狀況，應可及早發
    現被告車輛並採取煞車或閃避之方式，或可避免本件車禍之
    發生，或減輕傷害之結果，是原告未注意車前狀況，於損害
    之發生或擴大原告與有過失，堪認被告騎乘被告機車未依標
    線指示逆向行駛至肇事處，而與原告騎乘之系爭機車發生碰
    撞，為肇事主因，原告騎乘系爭機車從建國路慢車道西向東
    直行，因未注意車前狀況而肇事，應為肇事次因，是兩造於
    本件車禍均有過失，應可認定。審酌兩造上開肇事因素，認
    本件被告應負擔70％之肇事責任為適當，至原告應負擔30％
    之責任，方屬合理。
  ㈡原告得請求損害賠償之金額為何？
    按因故意或過失，不法侵害他人之權利者，負損害賠償責任
    。汽車、機車或其他非依軌道行駛之動力車輛，在使用中加
    損害於他人者，駕駛人應賠償因此所生之損害。不法侵害他
    人之身體或健康者，對於被害人因此喪失或減少勞動能力或
    增加生活上之需要時，應負損害賠償責任。不法侵害他人之
    身體、健康、名譽、自由、信用、隱私、貞操，或不法侵害
    其他人格法益而情節重大者，被害人雖非財產上之損害，亦
    得請求賠償相當之金額，民法第184 條第1 項前段、第191
    條之2 本文、第193 條第1 項、第195 條第1 項前段分別定
    有明文。原告因本件車禍受有大腦創傷性出血、左側肋骨第
    4 及6 閉鎖性骨折、肺部挫傷、嘔吐、頭部鈍挫傷併少許顱
    內出血、胸部鈍挫傷併左側第4 及第6 根肋骨骨折、肢體鈍
    挫傷及創傷性顱內出血等傷害，此為被告過失發生本件車禍
    所致，依前揭規定，被告應對原告負損害賠償責任。原告請
    求被告賠償之項目及金額，茲分述如下：
  1.機車修理費用：
  ⑴按物之所有人依民法第196 條規定請求物被毀損所減少之價
    額，固得以修復費用為估定之標準，惟以必要者為限，即修
    理材料以新品換舊品，應予折舊（最高法院77年第9 次民事
    庭會議決議參照）。本件原告主張系爭機車修復費用總計6,
    550 元（全部為零件費用），並提出祐賓車業有限公司（下
    稱祐賓公司）估價單為證（見交附民19頁），惟車行表示事
    故車已無行情，故以2 萬元賠售等語，觀諸原告提出之祐賓
    公司估價單所載維修項目，應可推知系爭機車客觀上並無不
    能修復或修復有重大困難之情，且修復費用並非過鉅，而原
    告於本件亦僅請求系爭機車修復費用6,550 元，未曾主張系
    爭機車無法修理或修理費用過鉅而請求毀損後所減少之價額
    ，是本件應以修復費用作為計算被告給付損害賠償費用之依
    據。
  ⑵依行政院所頒固定資產耐用年數表及固定資產折舊率表，「
    機械腳踏車」之耐用年數為3 年，依平均法計算其折舊結果
    （即以固定資產成本減除殘價後之餘額，按固定資產耐用年
    數表規定之耐用年數平均分攤，計算折舊額），每年折舊率
    為3 分之1 ，並參酌營利事業所得稅查核準則第95條第6 項
    規定「固定資產提列折舊採用定率遞減法者，以1 年為計算
    單位，其使用期間未滿1 年者，按實際使用之月數相當於全
    年之比例計算之，不滿1 月者，以1 月計」，系爭機車出廠
    日為106 年12月，有系爭機車車籍資料在卷可參（見本院卷
    第81頁），迄本件車禍發生時即108 年9 月17日，已使用1
    年9 月，則零件扣除折舊後之修復費用估定為3,684 元【計
    算方式：1.殘價＝取得成本÷( 耐用年數＋1)即6,550 ÷(
    3+1)≒1,638 （小數點以下四捨五入）；2.折舊額＝（取得
    成本－殘價) ×1/（耐用年數）×（使用年數）即( 6,550
    －1,638)×1/3 ×（1 +9/12 ）≒2,866 （小數點以下四捨
    五入）；3.扣除折舊後價值＝（新品取得成本－折舊額）即
    6,550 －2,866 ＝3,684 】，則系爭機車損壞修復之必要費
    用應以3,684 元為限，逾此範圍之請求，即屬無據。
  2.看護費用：
  ⑴原告主張其因本件車禍受傷，自108 年9 月17日起至108 年
    10月15日止共28日均需專人看護等語。經查，依高雄榮總診
    斷證明書所載，自108 年9 月17日入住急診加護病房，並於
    108 年9 月19日轉至普通病房，於108 年9 月25日出院，應
    再休息靜養1 個月，有高雄榮總診斷證明書在卷可稽（見交
    附民卷第21頁），再據高雄榮總函覆本院表示：原告108 年
    9 月17日至108 年9 月25日住院期間及出院後需專人全日看
    護，所需時間為1 個月等語，有高雄榮總109 年9 月26日高
    總管字第1093403734號函在卷可參（見本院卷第147 頁），
    足見原告於108 年9 月17日入住加護病房至108 年9 月25日
    出院，及出院後休養期間均有專人全日看護之必要。又原告
    於108 年9 月27日再因創傷性顱內出血、末期腎病變於國軍
    高雄總醫院急診住院，於108 年10月15日出院，住院期間需
    專人24小時照護，有國軍高雄總醫院診斷證明書在卷可參（
    見本院卷第51頁），是原告請求108 年9 月17日起至108 年
    10月15日止共計28日之專人全日看護費用，尚非無據。
  ⑵被告雖抗辯原告於108 年9 月27日入院國軍高雄總醫院，診
    斷除創傷性顱內出血外，亦有末期腎病變，故該次住院並非
    全與本件車禍有關等語，惟本院就原告急診入院之主因是否
    為創傷性顱內出血，以及因上開傷勢有無住院至108 年10月
    15日之必要等疑義函詢國軍高雄總醫院，該院函覆稱：原告
    因創傷性顱內出血產生頭痛，頭暈症狀，經治療後病況改善
    於108 年10月15日出院等語，有國軍高雄總醫院109 年10月
    14日醫雄企管字第1090014145號函在卷可稽（見本院卷第14
    9 頁），是原告急診住院之主因應為本件車禍所致之創傷性
    顱內出血之傷勢，其因治療該傷勢而有住院至108 年10月15
    日之必要，被告抗辯原告有末期腎病變，故該次住院並非全
    與本件車禍有關等語，並非可採。
  ⑶按親屬代為照顧被害人之起居，固係基於親情，但親屬看護
    所付出之勞力並非不能評價為金錢，雖因二者身分關係而免
    除被害人之支付義務，惟此種基於身分關係之恩惠，自不能
    加惠於加害人，故由親屬看護時雖無現實看護費之支付，仍
    應認被害人受有相當於看護費之損害，是被告抗辯原告未提
    看護費之費用單據，難認原告受有此部分損害等語，並非可
    採。本院審酌依原告所受傷勢，及原告所提前揭診斷證明書
    ，原告自108 年9 月17日起至108 年10月15日共計28日均有
    專人全日看護之必要。又原告請求每日看護費用以2,200 元
    計算，無非係以聘請專業看護之計算標準計算，然由原告之
    親屬對原告為看護照顧起居，其專業能力仍與專業看護人員
    無從比擬，其計算基礎自不能等量齊觀，是看護費用應以每
    日2,000 元計算為準，本件原告主張受有看護費用共計5 萬
    6,000 元之損害，自可採信（計算式：2,000 元28日=5萬
    6 ,000元），爰認原告主張之看護費用於5 萬6,000 元之範
    圍內應予准許；逾此範圍之請求，則屬無據。
  3.醫療費用：
    原告因本件車禍所受之傷勢而支出醫療費用共8,114 元，為
    被告所不爭執（見本院卷第554 頁），原告此部分請求即屬
    有據。
  4.交通費用：
    原告主張截至110 年12月29日本件言詞辯論終結止，其從住
    家至高雄榮總、國軍高雄總醫院就醫總計支出之計程車費用
    為12萬1,000 元，此部分被告並不爭執（見本院卷第554 頁
    ），是原告此部分之請求亦屬有理。
  5.後續醫療費及計程車車資：
  ⑴原告主張因腦部受傷殘留後遺症，應長期於心臟內科、神經
    內科追蹤治療，原告每月固定於心臟內科就診1 次、神經內
    科每3 個月就診1 次、復健科不固定，每年於心臟內科、神
    經內科就診計16次，按年平均醫藥費2,400 元、計程車費用
    1 萬8,400 元，原告平均餘命有21.85 年，共可請求31萬2,
    692 元之後續醫療費及計程車車資等語。被告則抗辯依高雄
    榮總110 年7 月29日回函內容，原告因自身慢性疾病需長期
    追蹤，且無法明確回答需復健多久，且心臟內科及神經內科
    均無法推估治療期間及費用，足見原告未來就醫並非因本件
    車禍所致等語。
  ⑵經查，本院就原告後續應再治療之時間及預估之醫療費用為
    何函詢高雄榮總，高雄榮總回覆表示：原告108 年9 月17日
    發生車禍造成大腦創傷出血後，應長期於心臟內科追蹤治療
    ，且定期於神經內科門診追蹤治療，原告因腦部受傷殘留後
    遺症，及慢性病，須長期追蹤治療，無法評估治療期間及費
    用等語，有高雄榮總110 年7 月29日高總管字第1103402858
    號函在卷可參（見本院卷第489 頁），考量原告車禍係受有
    創傷性顱內出血之傷勢，其傷勢非輕，高雄榮總評估應長期
    追蹤治療，參以原告本身即有多種慢性疾病，亦經高雄榮總
    所是認，有高雄榮總110 年3 月17日高總管字第1103401029
    號函在卷可參（見本院卷第351 頁），復原速度當較一般人
    為緩，是原告於本件言詞辯論終結後仍有繼續接受治療之必
    要，其後續仍有交通費用需支出，亦可認定。另高雄榮總僅
    評估原告需長期追蹤治療，並未認定原告毫無復原可能，是
    原告請求計算後續醫療費及計程車費用至平均餘命，核屬無
    據，據此，本院認原告請求後續之醫療費用及交通費，應以
    5年為度，逾此範圍，則屬無據。
  ⑶次查，原告主張其每月固定於心臟內科就診1 次、神經內科
    每3 個月就診1 次，業已提出高雄榮總醫療費用收據為證（
    見本院卷第193 至245 頁），是原告請求後續醫療費用以每
    年16次計算（計算式：心臟內科12次＋神經內科4 次=16 次
    ），尚屬合理。而高雄榮總之掛號費1 次150 元，亦有上開
    高雄榮總醫療費用收據可參，是原告請求後續5 年之醫療費
    用共1 萬2,000 元（計算式：150 元16次5 年=1萬2,00
    0 元），自屬有據。另自原告住家至高雄榮總單趟之計程車
    車資為575 元，有大都會計程車車資計算表在卷可參（見本
    院卷第261 頁），來回為1,150 元，則後續5 年之交通費為
    9 萬2,000 元（計算式：1,150 元16次5 年=9萬2,000
    元）。綜上，原告自110 年12月29日本件言詞辯論終結後得
    請求之後續醫療費用及計程車費用共計10萬4,000 元（計算
    式：後續醫療費1 萬2,000 元＋後續計程車費9 萬2,000 元
    =10萬4,000元） ，應予准許，逾此範圍，即屬無據。
  6.工作損失：
  ⑴原告主張其與兒子在屏東市林森路、民教路路口販賣水果、
    青菜維生，因本件車禍而無法繼續販賣，原告於108 年9 月
    17日車禍住院，於108 年9 月25日出院，根據高雄榮總診斷
    證明書之醫囑記載出院後應休養1 個月至108 年10月25日，
    以上共有38日無法工作。另108 年11月1 日至109 年10月31
    日原告仍持續復健治療共計1 年，原告仍無法工作，以上計
    有工作損失31萬2,692 元。被告則抗辯原告警詢自稱無業，
    且車禍發生時已64歲4 個月，又為長期洗腎患者，難認車禍
    發生前有工作能力等語。
  ⑵經查，證人陳廣玲到庭證稱：原告約100 年左右就在林森路
    與民教路的交叉口賣水果，她原本是跟她兒子一起賣水果，
    後來我搬到公園路之後有再去跟原告買水果，發現原告沒有
    在賣水果，我就打電話問原告女兒，才知道原告發生車禍等
    語（見本院卷第328 至329 頁），則原告主張其本件車禍發
    生前係以販售水果為業，尚非無據；參以原告於本件車禍發
    生時年值64歲，尚未屆勞動者退休年齡，尚有工作能力，而
    原告主張以我國勞工之基本工資計算，此為一般具有勞動工
    作能力者可得之最低基本工資，故以108 年度每月2 萬3,10
    0 元、109 年度每月2 萬3,800 元計算其不能工作之損失，
    應屬適當。
  ⑶原告自108 年9 月17日急診住院至108 年9 月25日出院，又
    出院後需專人全日看護，所需時間為1 個月，亦有上開高雄
    榮總109 年9 月26日函在卷可參（見本院卷第147 頁），故
    原告主張此段期間共38日不能工作，即屬有據。另依上開高
    雄榮總110 年7 月29日函稱原告因大腦創傷性出血，應長期
    於心臟內科追蹤治療，又腦部受傷殘留後遺症，需長期追蹤
    治療（見本院卷第489 頁），且原告於108 年9 月27日再因
    急診住院於國軍高雄總醫院，108 年10月15日始出院，有國
    軍高雄總醫院診斷證明書在卷可參（見本院卷第51頁），堪
    認原告雖於108 年10月15日出院，惟於108 年11月1 日起仍
    處於無法工作之狀態。雖原告主張其至109 年10月31日仍有
    工作能力而請求108 年11月1 日至109 年10月31日止共計1
    年之工作損失，惟原告係於44年5 月9 日生，於109 年5 月
    9 日即達勞動基準法所定強制退休年齡65歲，佐以原告有糖
    尿病、右腎切除術後併末期腎臟病，需接受洗腎治療等慢性
    病，及雙足退化性關節炎、腰椎異常等病史，有長庚醫院
    110 年10月29日長庚院高字第1101050675號函在卷可參（見
    本院卷第493 頁），則原告本身因有多種慢性疾病之故，其
    逾65歲後客觀上恐已無法工作，故原告請求自108 年11月1
    日起至109 年5 月9 日即65歲止之工作損失，應屬合理，至
    於超過65歲部分，則屬無據。依108 年1 月1 日起實施之每
    月基本工資為2 萬3,100 元，原告請求108 年9 月17日至
    108 年10月25日共38日之工作損失為2 萬9,260 元（計算式
    ：2 萬3,100 元÷30日=770元；770 元38日=2萬9,260 元
    ）。另109 年1 月1 日起每月基本工資調整為2 萬3,800 元
    ，原告請求108 年11月1 日至109 年5 月9 日之工作損失為
    14萬8, 537元（計算式：2 萬3,800 元÷30日=793元；2 萬
    3,100 元2+2 萬3,800 元4+793 元9=14萬8,537 元）
    ，故原告請求不能工作之損失17萬7,797 元（計算式：2 萬
    9,260 元+14 萬8,537 元=17 萬7,797 元），應屬有據，逾
    此數額，即無理由。
  7.精神慰撫金：
    原告因本件車禍所受之傷勢非輕，堪認精神上受有痛苦，原
    告依前揭規定請求精神慰撫金，即屬有據。原告現年64歲，
    高中畢業，車禍發生前與兒子共同販售水果，被告則為專科
    畢業，擔任護理師之工作，本院審酌原告因本件車禍所受傷
    害程度及本院調閱之兩造稅務電子閘門財產所得調件明細表
    、原告與被告之身分、地位、經濟狀況等情，認原告請求精
    神慰撫金以30萬元為適當，逾此金額之請求，則無理由。
  8.綜上，原告因本件車禍所受之損害為機車修理費用3,684 元
    、看護費用5 萬6,000 元、醫療費用8,114 元、交通費用12
    萬1,000 元、後續醫療費用及交通費用10萬4,000 元、工作
    損失17萬7,797 元、精神慰撫金30萬元，合計為77萬595 元
    。本件車禍發生之責任歸屬，原告之過失程度為30％，被告
    之過失程度為70％，已如上述，故原告得向被告請求之金額
    應為53萬9,417 元（計算式：77萬595 元70％=53 萬9,41
    7 元，元以下四捨五入），又原告已受領強制汽車責任險保
    險理賠6 萬7,060 元，此部分金額應自被告應賠償金額中扣
    除，故經扣除後原告所得請求賠償之金額為47萬2,357 元（
    計算式：53萬9,417 元－6 萬7,060 元＝47萬2,357元）。
六、綜上所述，原告依侵權行為法律關係，請求被告給付原告47
    萬2,357 元，並自起訴狀繕本送達之翌日起即109 年5 月29
    日起（見交附民卷第25頁）至清償日止，按週年利率百分之
    5 計算之利息，為有理由，應予准許，逾此範圍之請求，為
    無理由，應予駁回。
七、本件係就民事訴訟法第427 條第1 項規定之適用簡易訴訟程
    序所為被告部分敗訴之判決，依民事訴訟法第389 條第1 項
    第3 款之規定，應依職權宣告假執行；併按同法第392 條第
    2 項規定，依被告之聲請，爰宣告被告得預供擔保而免為假
    執行。
八、本件判決事實已臻明確，兩造其餘攻擊防禦及舉證，核與本
    件判決結果無影響，爰不另一一論述，附此敘明。
九、訴訟費用負擔之依據：民事訴訟法第79條。
中    華    民    國   111    年    1     月    12    日
                  民事第三庭  法  官  李育任
正本係照原本作成。
如對判決上訴，須於判決送達後20日內向本院提出上訴狀，其未
表明上訴理由者，應於提出上訴後20日內向本院補提理由書狀（
均須按他造當事人之人數附繕本）。
如委任律師提起上訴者，應一併繳納上訴審裁判費。
中    華    民    國  111     年    1     月    12    日
                              書記官  張文玲